【裁判字號】    97,消債更,872
【裁判日期】    980831
【裁判案由】    更生事件
【裁判全文】
臺灣臺南地方法院民事裁定           97年度消債更字第872號
聲  請  人
即  債務人  子○○
上列當事人因消費者債務清理事件聲請更生，本院裁定如下：
    主  文
聲請駁回。
聲請程序費用由聲請人負擔。
    理  由
一、聲請意旨略以：聲請人即債務人子○○無資產（名下股票實
    係胞姊投資，非聲請人所有），而債務總額為新臺幣（下同
    ）9,337,856元（包含金融機構及民間債權人），前曾依中
    華民國銀行公會會員辦理消費金融案件無擔保債務協商機制
    ，與最大債權金融機構即荷商荷蘭銀行股分有限公司（下稱
    荷蘭銀行）請求共同協商債務清償方案，荷蘭銀行提出「分
    15年、每月繳納25,000元、年利率6%」之清償方案（當時並
    未詢問是否包含民間債務），然因聲請人亦有積欠母親癸○○○1,100,000元，母親係提供其名下臺中縣大雅鄉○○段
    2003地號土地及其上門牌臺中縣大雅鄉○○村○○路大同巷
    30弄7號房屋為擔保，以聲請人之胞弟辛○○之名義，向京
    城商業銀行貸款後，再將款項借予聲請人，前開房屋貸款每
    月須繳納22,000元，娘家無力繳納前述房屋貸款，母親因此
    憂勞成疾，聲請人須挑起每月繳納房屋貸款22,000元之責任
    ，故向荷蘭銀行表示每月僅能繳納10,000元，致協商無法成
    立，已取得前置協商不成立通知書。聲請人為醫事技術人員
    ，任職於國立成功大學醫學院附設醫院（下稱成大醫院），
    民國94、95年兩年總收入為1,889,255元，然聲請人之配偶
    丁○○長期失業，聲請人須扶養父壬○○、母癸○○○、未
    成年子女未○○、戊○○、己○○，每月須支付扶養費19,0
    00元（父母每人各5,000元、子女每人各3,000元），另每月
    須支付房租6,000元、管理費1,280元、水、電、瓦斯費2,33
    3元、電話費（含光纖網路、3支電話）2,020元、醫藥費300
    元、教育費3,433元（每年41,200元）、2臺機車之加油費2,
    000元、行照（每年300元）、燃料費（每年600元）、強制
    險（每年970元）、及菜錢5,000元，另保險費每年11,532元
    ，空中大學學分費2年共28,800元，故兩年支出共計1,054,8
    64元（平均每月支出為43,953元），聲請人顯然無法清償上
    述債務，爰依消費者債務清理條例提出更生之聲請等語。
二、按債務人對於金融機構因消費借貸、自用住宅借款、信用卡
    或現金卡契約而負債務，在聲請更生或清算前，應提出債權
    人清冊，以書面向最大債權金融機構請求協商債務清償方案
    並表明共同協商之意旨，本條例第151條第1項定有明文。考
    其立法意旨，無非係認債務人對於金融機構因前開原因所負
    債務，其法律關係較為單純明確，金融機構並已設有債務協
    商機制，如能協商成立，債務人不需依本條例聲請更生或清
    算，可疏減法院負擔，有效分配司法資源，並使債務人得自
    主解決其債務，爰就此部分採行前置協商主義。又消費者債
    務清理條例規定之更生程序，係以債務人有清理債務之誠意
    為前提，為避免債務人濫用此制度，產生道德危機，併予嚴
    謹之限制，此由消費者債務清理條例之立法總說明中顯然可
    知。是若僅憑「負債是否超過資產」認定債務人是否不能清
    償債務或有不能清償之虞，且僅以「負債超過資產，已踐行
    前置協商程序」即謂已合於法院應准予更生之要件，無異係
    鼓勵債務人於前置協商過程中，無庸衡量自身償債能力，只
    需堅持不同意最大債權金融機構提出之清償方案，恣意以自
    己之行為阻礙協商成立，俟取得前置協商不成立通知書後，
    即可聲請更生獲准，顯與立法本意不符。是此種實質上欠缺
    清理債務之誠意，僅形式上踐行前置協商程序，獲取前置協
    商不成立通知書，並希冀藉此聲請更生獲准而豁免大部分債
    務之濫用更生程序之行為，自不應准其所請。
三、經查：
  (一)聲請人提出之前置協商不成立通知書中，就協商不成立之原
    因係勾選「未能接受顯足以負擔之還款方案」。本院向荷蘭
    銀行函詢關於其與聲請人進行前置協商之過程，經該銀行函
    覆稱：「債務人曾向本行申請前置協商，依其所得清單，其
    薪資年收入高達95萬餘元，每月平均薪資近8萬元，每月實
    發薪資亦超過6萬元，故還款基準以7萬元計算，扣除消費支
    出後，債務人可支配餘額達48,253元，而金融機構債權金額
    總計為3,834,333元，然債務人申請文件有載明其尚有民間
    債務人，依前置協商作業準則，本行須寄發前置協商通知信
    函予民間債務人，本行請債務人提供民間債權人地址，然債
    務人表示民間債權人不願提供地址，要本行不用寄發通知函
    ，本行亦要求債務人提供民間債權證明文件，債務人亦表明
    無法提供，使本行經辦難以確實評估及提出適切之還款方案
    ，因債務人非低收入戶亦非身心殘障人士，本行經辦基於服
    務客戶，提出權限內最優惠180期、年利率3%、月付26,480
    元之還款方案，然債務人堅持僅願付10,000元，拒絕本行方
    案，本行經辦在依文件獲得債務人有高額支配餘額計算結果
    ，及債務人宣稱有其他民間債務但不願提供可資證明之佐證
    等情形下，不得不以『債務人未能接受足以負擔之還款方案
    』之原因送報協商不成立」等語。另台新國際商業銀行亦具
    狀陳稱：債務人於97年5月向最大債權銀行荷蘭銀行申請前
    置協商，經本行同意，由該銀行代表本行與債務人綜理協調
    共同協商事宜，前揭銀行匯整債務人金融機構負債總額，至
    97年6月共為4,770,442元，為促成協商，亦經所有債權銀行
    同意，約定共同減免936,109元之利息，以本金3,834,333元
    為其協商負債總額等語，核與荷蘭銀行上開函覆內容相符。
    又本院函請聲請人陳報各民間債權人之送達處所，聲請人亦
    具狀表示：部分民間債權人不願接到法院信函，希望刪除該
    等債權，待日後有能力時再自行與友人協調償還等語，亦拒
    絕提供全部民間債權人之地址予本院，準此，堪認荷蘭銀行
    所述上揭各節均屬實。
  (二)聲請人雖陳稱：94、95年兩年總收入為1,889,255元，兩年
    總支出共計為1,054,864元（平均每月支出為43,953元），
    因聲請人亦有積欠母親癸○○○1,100,000元，母親係提供
    其名下土地及房屋為擔保，以聲請人之胞弟辛○○之名義，
    向京城商業銀行貸款後，再將款項借予聲請人，前開房屋貸
    款每月須繳納22,000元，聲請人須挑起每月繳納房屋貸款22
    ,000元之責任，故每月僅能繳納10,000元云云。經查：
    1.本院調取聲請人之勞、健保資料及財產所得資料核閱結果
      ，聲請人任職於成大醫院，於95年度之總所得為953,845
      元，於96年度之總所得為1,001,723元，於97年度之總所
      得為1,027,827元，有聲請人之勞保、健保投保資料及稅
      務電子閘門財產所得調件明細表附卷足參，僅以前揭書證
      所載內容加以計算，聲請人於95年度每月平均收入為79,4
      87元（953,845÷12＝79,487，元以下4捨5入），於96年
      度每月平均收入為83,477元（1,001,723÷12＝83,477，
      元以下4捨5入），於97年度每月平均收入為85,652元（1,
      027,827÷12＝85,652，元以下4捨5入），其所得顯係呈
      逐年增加之趨勢。本院比對稅務電子閘門財產所得調件明
      細表及聲請人提出之財政部臺灣省南區國稅局綜合所得稅
      各類所得資料清單、員工請領費用紀錄清單查悉，前開數
      額係須申報並課徵所得稅之所得（即列入扣繳憑單內之所
      得），尚未包含免納所得稅之加班費等免稅所得在內，此
      由員工請領費用紀錄清單中，各筆加班費之「申報所得欄
      」雖記載為「0」，但「轉帳金額欄」及「轉帳日期欄」
      仍分別列載金額及日期等情，即可得知聲請人每月領取之
      加班費均未計入前開數額內，是聲請人實際收入顯係較前
      揭953,845元、1,001,723元、1,027,827元更高。本院另
      函詢成大醫院結果，聲請人於97年1月1日起至97年12月31
      日止之薪資共計應為1,062,706元，有成大醫院98年1月19
      日成附醫人字第0980000380號函文附卷可憑，故其於97年
      度之總所得實應為1,062,706元，每月平均收入實應為88,
      559元（1,062,706÷12＝88,559，元以下4捨5入）。
    2.聲請人雖主張：因扶養父壬○○、母癸○○○、未成年子
      女未○○、戊○○、己○○，每月須支付扶養費19,000元
      （父母每人各5,000元、子女每人各3,000元），另每月須
      支付房租6,000元、管理費1,280元、水、電、瓦斯費2,33
      3元、電話費（含光纖網路、3支電話）2,020元、醫藥費
      300元、教育費3,433元（每年41,200元）、2臺機車之加
      油費2,000元、行照（每年300元）、燃料費（每年600元
      ）、強制險（每年970元）、及菜錢5,000元，另保險費每
      年11,532元，空中大學學分費2年共28,800元，故兩年支
      出共計1,054,864元等語，並提出房屋租賃契約書、水、
      電、瓦斯、電話費、學費收據等件為證。然而：
      (1)按受扶養權利者，以不能維持生活而無謀生能力者為限
        ，民法第1117條第1項定有明文，又同條第2項規定，前
        項無謀生能力之限制，於直系血親尊親屬不適用之，即
        直系血親尊親屬受扶養者，仍須以不能維持生活者為限
        （最高法院87年度臺上字第1696號判決意旨參照）。
      (2)本院調取聲請人之全戶戶籍資料核閱結果，聲請人與配
        偶丁○○育有3名子女，即未○○（88年7月生）、戊○○（90年8月生）、己○○（92年9月生），均尚未成年
        ，堪認有受聲請人扶養之必要。本院另調取聲請人之父
        壬○○、母癸○○○之財產所得資料核閱結果，壬○○
        名下無財產，於96年度僅有利息、股利等所得共1,212
        元，癸○○○名下有土地1筆（臺中縣大雅鄉○○段200
        3地號）、房屋2筆（門牌均為臺中縣大雅鄉○○村○○
        路大同巷30弄7號）及汽車1輛，於96年度有股利所得52
        7元，有渠等之稅務電子閘門財產所得調件明細表在卷
        可參，前開房地尚因貸款設有抵押權，堪認渠等均有受
        子女扶養之必要。壬○○、癸○○○共育有5名子女，
        此為聲請人所自承，其雖主張其大姊巳○○為婆家工作
        未領取薪資、二姊午○○已離婚育有2女且經濟負擔沉
        重，胞兄鄭敏宏工作不順，胞弟辛○○之薪資遭弟媳控
        管，伊因此須負擔父母之扶養費每月共10,000元（每人
        每月各5,000元）等語，然聲請人有數百萬元債務纏身
        ，又陳稱配偶失業在家，且尚須扶養3名未成年子女，
        顯然其自身亦非寬裕，稽之上情，本院認關於壬○○、
        癸○○○之扶養費應由5名子女平均分擔，始屬合理，
        是依行政院內政部所公告97年度臺灣省低收入戶最低生
        活費用為每人每月9,829元之標準，聲請人每月負擔父
        母之扶養費應為3,932元（9,829÷5×2＝3,932，元以
        下4捨5入）。
      (3)聲請人雖將空中大學學分費列為必要生活費用，並提出
        其配偶丁○○選修空中大學學分之費用收據為證。惟所
        謂必要生活費用，應指聲請人或其扶養親屬為維持基本
        生活所須支出之費用，前開學分費僅係個人生涯規劃中
        為提升競爭能力而付出之成本，顯非為維持基本生活所
        必要之支出；況且，丁○○為50年次、大學畢業，有戶
        籍資料可參，其於82年至86年間曾獨資設立酉○資訊工
        作室，於87年至91年間亦曾獨資設立申○○媒體資訊傳
        播事業社，有營利事業登記公示資料在卷足憑，顯然具
        有相當之工作能力，丁○○如欲充實自我付費進修，應
        自行籌措該等費用，故審酌聲請人每月必要支出時，自
        應將前開學分費予以剔除。
      (4)綜上所陳，聲請人平均每月必要支出，應計以40,617元
        （以聲請人自述之兩年支出1,054,864元，剔除學分費
        28,800元，並將父母扶養費由每月5,000改為每月3,932
        元，計算式：1,054,864－28,800－5,000×2×24＋3,9
        32×2×24＝974,800，974,800÷24＝40,617，元以下4
        捨5入），始屬合理。
    3.以聲請人於97年度每月平均收入88,559元，扣除其每月必
      要支出40,617元後，每月尚餘47,942元，此即聲請人得用
      以償付債務之上限，且前開餘款數額應足負擔荷蘭銀行所
      提供「180期、年利率3%、月付26,480元」之還款方案。
      聲請人雖陳稱其債務總金額為9,337,856元云云，惟其債
      權人清冊中，列載積欠其母癸○○○1,100,000元，積欠
      二姊午○○1,500,000元，積欠胞弟辛○○1,200,000元，
      積欠友人丙○○65,000元、卯○○30,000元、寅○○22,0
      00元、庚○○14,000元、甲○○440,000元（嗣後改稱係
      700,000元）、乙○○160,000元、丑○○10,000元、辰○○20,000元，僅其至親好友之債權額即高達4,561,000元
      ，然聲請人或上開民間債權人均未提出任何借款證明，且
      關於其中寅○○、庚○○、卯○○、丑○○、辰○○等5
      人，聲請人復具狀表示渠等不願接到法院信函而請求刪除
      上開5人之債權。又甲○○自陳其債權金額應為700,000元
      後，聲請人亦具狀改稱甲○○之債權額應為700,000元，
      綜參上情，本院認聲請人難謂無高報其負債之高度道德風
      險。況且，縱認上開民間債權數額為真，以聲請人每月餘
      款47,942元扣除金融機構債權人之協商月付金26,480元後
      ，尚餘21,444元，前開各民間債權人既均為聲請人之至親
      好友，且其中尚有多位表示無催討追償之意，可見聲請人
      與各民間債權人之磋商空間較其與金融機構債權人之談判
      空間更大，在協商還款條件上更具彈性，且更有減免債務
      之可能，則以前開21,444元餘款用以分期償付民間債權人
      之債權，衡情應無任何困難。聲請人雖向荷蘭銀行表示每
      月僅能償還10,000元，並主張其母癸○○○提供其名下房
      地為抵押物，以胞弟辛○○之名義，向京城商業銀行借款
      後，再將款項借予聲請人，因娘家無力繳納每月22,000元
      之房屋貸款，故聲請人須挑起繳納前述房屋貸款之責任云
      云，然而，縱令聲請人確有積欠其母借款債務未還之事實
      ，該筆借款債務充其量僅屬無擔保債務，並不因該筆借款
      來源係其母提供名下房地為擔保另向京城商業銀行貸款，
      而有任何差異，聲請人之債權人人數眾多，各筆債務又均
      係無擔保或無優先權之債務，自不能僅為保全其母名下財
      產，即獨厚其中一債權人即其母，將其母之債權列為優先
      且全額清償之對象，而犧牲其餘債權人之權益。聲請人與
      荷蘭銀行進行前置協商時，拒不提供民間債權人之資料予
      荷蘭銀行，且堅持每月僅願繳付10,000元予金融機構債權
      人，卻又於陳報狀中表示須負擔娘家房屋貸款債務且就部
      分好友之債權欲日後自行協調償還，顯見其內心實無清理
      全部債務之真切誠意，而係抱持「盡力清償各至親好友之
      債權，至於金融機構債權人之債權則藉由更生程序減免債
      務」之心理，若本院認同聲請人上開行為，不啻係鼓勵債
      務人於協商時無庸評估自身償債能力且兼顧全體債權人之
      利益，可置誠實信用原則於不顧，而隨意提出自己偏好且
      顯不合理之協商條件，如此，將導致前置協商制度形同虛
      設，並使消費者債務清理條例遭債務人不當濫用，自與立
      法本意相悖。
四、綜上所述，聲請人與荷蘭銀行前置協商不成立之主因，係因
    聲請人提出顯不合理之還款方案，並任意拒絕荷蘭銀行提出
    之還款方案所致。聲請人每月平均收入高達88,559元，且工
    作穩定，荷蘭銀行提供之清償方案亦屬合理，堪認聲請人應
    無不能清償債務或不能清償之虞之情事，其聲請更生非屬消
    費者債務清理條例所應准許之範疇，且與消費者債務清理條
    例第3條所定要件不符，上開欠缺又屬無從補正，應認其更
    生之聲請為無理由，予以駁回。爰裁定如主文。
中    華    民    國    98    年    8     月    31    日
                  民事第一庭  法  官  張婷妮
以上正本係照原本作成。
如對本裁定抗告須於裁定送達後10日內向本院提出抗告狀，並繳
納抗告費新臺幣1,000元。
中    華    民    國    98    年    8     月    31    日
                              書記官  楊建新


司法院資訊處製作；財團法人民間司法改革基金會備份。
